【裁判字號】    89,勞訴,16
【裁判日期】    900731
【裁判案由】    給付退休金等
【裁判全文】
臺灣高雄地方法院民事判決  八十九年度勞訴字第十六號
    原      告  甲○○
    法定代理人  乙○○
右當事人間請求給付退休金事件，本院判決如左：
    主      文
被告應給付原告新臺幣玖拾柒萬伍仟貳佰肆拾元，及自民國八十九年一月一日起至清
償日止，按週年利率百分之五計算之利息。
訴訟費用由被告負擔。
本判決於原告以新臺幣拾貳萬陸仟元供擔保後，得假執行；但被告如於假執行程序
實施前，以新臺幣玖拾柒萬伍仟貳佰肆拾元為原告預供擔保，得免為假執行。
    事      實
一、原告方面：
  (一)聲明：除假執行擔保金額外，餘如主文所示。
  (二)陳述：
    １緣原告於民國七十二年十一月一日到被告正義股份有限公司（以下簡稱正義公
      司）任職，迄至八十八年十一月原告退休之日止，均於正義公司上班。在此任
      職於正義公司其間，先後參與正義公司仁武廠之興建，並在公司內分別任職安
      全室主任、公關、董事長祕書及董事長助理等職位，而近日原告因年事已高，
      且罹有心臟方面之疾病，即向被告公司辦理退休，而參照勞動基準法第五十五
      條第一項第一款之規定，並依原告任職於被告公司之時間為計算，被告公司應
      給付原告三十一個基數之退休金，而以原告退休時之前六個月之平均工資，每
      月新臺幣（下同）萬陸仟壹佰貳拾元為核算，被告公司應給付原告壹佰壹拾
      壹萬玖仟柒佰貳拾元之退休金（36120元×31基數＝0000000元）。詎被告公司
      於核准原告退休之申請時，對於應給付原告之退休金，卻以八十七年一月為起
      算而至八十八年十一月原告退休時止，認原告服務正義公司之時間僅一年半，
      並以原告於八十二年二月五日曾申辦離職，至八十七年一月始重回公司服務為
      由，拒絕認定此期間原告有於被告公司上班之情事，並逕認原告僅能領得四個
      基數即壹拾肆萬肆仟肆佰捌拾元之退休金。  
    ２惟查，八十二年二月五日原告向公司所申辦之離職，係當時為配合公司業務發
      展之需要，雇主片面將原告申辦離職（註：八十二年一月二十八日以原告名義
      填寫之離職申請單，並非原告所做成），並先後轉入正義公司之相關企業群興
      食品企業有限公司（下稱群興公司）、財團法人高尚文教基金會（下稱高尚文
      教基金會）任職，然上揭離職及到職等文書之做成，均非原告所提出。直言之
      ，原告並非自行離職，而關於原告於被告公司及其相關企業間之調進、調出，
      均為公司單方面自行作業，原告從未參與，在此八十二年二月至八十六年十月
      之期間，原告均仍於正義公司上班，薪水亦均由正義公司支領，此有正義公司
      每月給付原告薪水之薪水袋共十九只可稽。
    ３按「勞工工作年資以服務於同一事業者為限。但受同一雇主調動之工作年資，
      及依第二十條規定應由新雇主繼續予以承認之年資，應予併計。」勞動基準法
      第五十七條著有明文，而上揭法條中所稱之「雇主」，則指事業單位之負責人
      而言，此有行政院勞委會八十三年十月二十一日臺勞動一字第九九二一五號
      書函所為「董事長係事業之負責人，為勞動基準法所稱之雇主」之釋示足參。
      查，原告於被告正義公司上班期間，公司負責人張登旺因公司業務發展之需要
      ，片面將原告之任職工作地點調進、調出於其相關企業間，原告身為勞工，並
      無從選擇，已如上述，而對於原告工作上之調動，皆係配合公司之業務上需要
      ，由雇主即正義公司董事長為之乙節，業經被告公司原董事長張登旺於八十八
      年十二月八日高雄縣政府勞工科就被告公司與原告間之勞資爭議所主持之第二
      次調解會議時，到場陳述明確，是就原告退休時之工作年資，自原告七十二年
      十一月到職起算至八十八年十一月退休離職止，應有十六年，而原告得請領之
      退休金應為三十一個基數，並以原告退休前六個月之平均工資為計算被告公司
      應給付原告壹佰壹拾壹萬玖仟柒佰貳拾元，方屬適法。
    ４次按，關於勞工因受同一雇主調動，而於非同一事業服務時，其工作年資應合
      併計算，此勞動基準法第五十七條但書著有明文，而對於上揭勞動基準法第五
      十七條但書之規定，內政部於覆台灣省政府社會處之七十二年十一月二十九日
      臺內勞字第一九七二二六號函中，即明示「自行離職離廠之工人，離廠時未
      領取任何資遺費或離職金，如再次回廠工作，嗣後資遣時其前後工作年資除勞
      資雙方事前約定不再併計者外，應准予合併計算」，而上揭內政部七十二年十
      一月二十九日臺內勞字第一九七二二六號函，對於「自行離職」之勞工，如
      再次回返原單位服務，日後退休時，其前後年資應否併算之問題，所為之函示
      ，復經內政部七十五年七月四日內勞字第四二二三八三號函復臺灣省政府社
      會處及行政院勞委會七十六年十二月十八日勞動字第九三二號函復臺灣省政
      府社會處時，加以肯認。
  ５原告於服務正義公司期間，正義公司之董事長張登旺，因公司業務發展之需要
      ，將原告之工作單位調進、調出，均非原告所提出，詳言之，原告並無自行離
      職之情事，而於八十二年二月至八十六年十二月期間，雖原告形式上未於被告
      公司上班，然查，原告於此段期間，自始至終實際上均仍於正義公司上班，並
      由正義公司領取薪水，有正義公司給付薪資之薪水袋十九足參，甚者，被告公
      司加入高雄縣工業會為會員，而於八十年至八十七年間，皆由原告代表被告公
      司出席，並擔任工業會之會員代表乙事，有高雄縣工業會理事長所出具之證明
      書足參，並佐以上揭內政部民國七十二年十一月二十九日臺內勞字第一九七
      二二六號函，對於「自行離職」之勞工，如再次回返原單位服務，日後退休時
      ，其前後年資尚且應合併計算，則基於舉重明輕之原則，對於因受雇主之調動
      而非自行離職，且自始至終仍於同一事業即被告正義公司上班之原告，其年資
      之計算，更應受保障，方符合公平原則。執此，原告向被告公司請求給付三十
      一個基數之退休金，應屬有理。此亦為高雄縣政府於民國八十九年一月二十四
      日以該府八九府勞動字第八五七六號函，行文正義公司勞工退休準備金監督委
      員會及被告公司時，主旨處明白記載「貴會函詢勞工甲○○君因雇主要求前往
      群興食品企業有限公司及高尚文教基金會任職其年資應否併計疑義乙案，依行
      政勞工委員會八十二年七月二十九日台勞動三字第四一一七號函釋示應予以合
      併計算」等語之所由故也。肯認原告退休時工作年資，應將其前後工作之年資
      合併計算。
    ６末按，正義公司勞工退休辦法第四條之規定，退休金之給與於核准或強制退休
      之日起三十日內一次全部給付之。查，原告於八十八年十一月辦理退休，對於
      原告退休金之給與，依上揭正義公司勞工退休辦法之規定，本應於一個月內為
      之，直言之，被告公司應於八十八年十二月間應將退休金給付予原告，是就本
      件利息之起算，以八十九年一月一日為起算日，並此陳明。
    ７綜上所陳，被告公司依法應給付原告三十一個基數之退休金，被告公司卻以原
      告於八十七年再度調進正義公司工作為由，僅願給付原告四個基數之退休金，
      而原、被告間之勞資爭議，經高雄縣政府勞工科多次之協調，調解委員一致通
      過，被告公司應將原告之工作年資合併為計算，並行文被告公司，即因被告公
      司仍未依法給付原告退休金，是高雄縣政府已於八十九年四月一日以八九府勞
      動字第五三六六號函，將被告公司依涉嫌違反勞動基準法第五十五條規定，移
      送臺灣高雄地方法院檢察署偵辦。被告公司既不願依法及依勞資爭議調解方案
      ，而僅給付原告壹拾肆萬肆仟肆佰捌拾元之退休金，原告不得已，爰提起本件
      訴訟，請求判決如主文所示。
  (三)證據：提出八十八年六月至十一月每月工資薪水袋、八十三年至八十六年間正義
    公司給付原告薪資之薪水袋十九只影本、勞動基準法第五十七條條文影本、行政
    院勞委會臺勞動一字第九九二一五號書函影本、高雄縣政府函所附勞資爭議調
    解委員會調解紀錄影本、內政部及行政院勞委會函文摘要影本、高雄縣工業會理
    事長所出具之證明書正本、高雄縣政府八九府勞動字第八五七六號函影本、正義
    公司勞工退休辦法影本、高雄縣政府勞動字第五三０六六號函影本為證，並聲請
    訊問證人張登旺、孫繼珠、蔡秀誕、錢師風。
二、被告方面：
  (一)聲明：
    １原告之訴及其假執行之聲請均駁回。
    ２如受不利判決，請准供擔保免為假執行。
  (二)陳述：。
     １原告自七十二年十一月一日起雖曾任職被告公司，惟已於八十二年二月五日
       辦理離職，與被告終止勞動契約，有原告之離職申請單、勞工保險卡影本可
       證。嗣後原告即前往群興公司擔任負責人（即代表人），並任職於高尚文教
       基金會，領有薪資，有群興公司之公司執照、原告年度至年度之各類所
       得扣繳暨免扣繳憑單影本在卷可稽。嗣於八十七年一月七日原告以新進人員
       之身分至被告公司任職，而於八十八年十一月三十日退休，有原告之人事資
       料卡、新進人員試用同意書等影本在卷可憑。從而，原告既已於八十二年二
       月五日辦理離職，與被告公司終止勞動契約，另至其他事業任職領取薪資，
       嗣於八十七年一月七日始以新進人員身分再至被告公司任職，於計算原告在
       被告公司之工作年資時，依被告公司之工作規則第六十九條之規定：「從業
       人員有左列情事者其原有年資不予併計：一、自願辭職或離職逾三個月，
       復經僱用者」，則原告自七十二年十一月一日起至八十二年二月五日期間之
       原有年資自不應與本件計算退休金之工作年資併計。至於原告於八十二年二
       月五日離職後至群興公司及高尚文教基金會任職，於八十七年一月七日始以
       新進人員身分再至被告公司任職，因群興公司及高尚文教基金會，與被告公
       司並非同一事業、負責人亦各有不同，顯無同一雇主之情形，此段原告在其
       他事業之年資，依勞動基準法第五十七條之規定，亦不應與本件計算退休金
       之工作年資併計。是原告之工作年資應自八十七年一月七日起算至八十八年
       十一月三十日，共計一年十月又二十三日，於計算退休金給與標準時，依勞
       動基準法第五十五條第一項第一款之規定及被告公司之勞工退休辦法第三條
       之訂定，給與四個基數；另原告之核准退休時一個月平均工資為萬陸仟壹
       佰貳拾元，此為原告所自認，核算應給付與原告之退休金即為壹拾肆萬肆仟
       肆佰捌拾元（計算式：36120元×4基數＝144480元）。被告即依此數額給付
       原告退休金，該退休金之給付自無不足之情事。
     ３另查，群興公司之負責人係原告甲○○，又財團法人高尚文教基金會性質上
       為財團法人，該二者均非被告之關係企業（公司法第三百六十九條之一參照
     。原告泛稱該二者係被告之相關企業云云，自無可取。又原告係自行離職前
       往該群興公司及高尚文教基金會任職，並非被告予以調動，已如前述，且原
       告離開被告公司後即在群興公司及高尚文教基金會支領薪資，並擔任群興公
       司之負責人，每年度均持該群興公司及高尚文教基金會所寄發之扣繳憑單申
       報綜合所得稅，有該扣繳憑單影本在卷可憑，足以證明原告之離職，係在原
       告之同意下所為（因原告另有高就）。乃原告嗣於本件竟主張其並無自行離
       職之情事，係被告公司單方面自行作業，原告從未參與云云，其主張顯非事
       實。
   ４原告另主張，八十二年二月至八十六年十月期間，其均由被告正義公司領取
       薪水云云，並提出薪水袋影本十九紙為證。惟查：
       (1)依原告之八十二年度至八十六年度之扣繳憑單及原告之勞工保險卡所示，
         原告在前述期間，均無自被告公司領有任何薪資，且非由被告為其投保勞
         工保險（按：年３月６日至年１月日係由群興公司為原告投保，
         年３月６日至年１月６日係由高尚文教基金會為原告投保，已可證明原
         告上開主張並非事實及其所提證物均為不可採。
       (2)上開所謂八十二年二月份至八十六年十月份之薪水袋與原告另提出為證之
         年７月份至月份五紙薪水袋，二者核對結果，前者薪水袋之「部門」
         、「工號」、「轉存日期」、「郵局帳號」等欄全部空白，後者薪水袋則
         均有填載詳細資料；又前者薪水袋之文字及數字均係以手寫而非以打字為
         之，然後者薪水袋則均以打字為之，兩者之製作情形顯然不同。又查該
         年７月份至月份之薪水袋係原告任職被告公司時由被告公司所發給之薪
         水袋，比對結果，既與前者薪水袋有所不同，益可證明原告所提出為證之
         所謂八十二年二月份等十九紙薪水袋影本，其真正殊值懷疑，自不能作為
         原告主張之佐據。
     ５原告係自動離職，離開被告公司，並非被告公司予以調動，已如前述。原告
       雖主張係被告公司前董事長張登旺予以調動云云，惟被告予以否認，況縱認
       係張登旺個人予以調動原告（惟被告對此仍予以否認），則對於原告於此段
       八十七年一月七日之前之工作年資所應核發之退休金即應由張登旺個人負責
       給付予原告，而不應由被告給付，有臺灣省高雄縣政府八十九年二月十五日
       八九府勞動字第二四九一號函針對本案所為釋示足憑，是原告本件之請求仍
       無理由。
     ６至於原告另引述之內政部年月日台內勞字第一九七二二六號函及年
       ７月４日內勞字第四二二三八三號函、行政院勞委會年月日勞動字第
       九三二號函，其情形與本件不同，自無比照援用之餘地。
     ７另依台灣省高雄縣政府前揭八十九年二月十五日八九府勞動字第二四九一號
       函可知，高雄縣政府並不認被告應給付原告本件所請求之退休金，從而，高
       雄縣政府在此公函之前所發之八十九年一月二十四日八九勞動字第八五七六
       號函所持見解已遭高雄縣政府嗣於八十九年二月十五日所發函文予以變更，
       上開高雄縣政府八十九年一月二十四日公函自不得做為原告主張之有利佐據
       。
     ８至於原告另主張其於八十年至八十七年間代表被告公司出席高雄縣工業會云
       云一節，被告予以否認，其所提出之高雄縣工業會證明書，被告亦予以否認
     ，況縱依該證明書亦不足以證明原告所主張其於八十二年二月至八十七年間
       任職被告公司之事實。
 (三)證據：提出原告之離職申請單、勞工保險卡、群興公司執照、被告公司人事資料
         卡、被告公司新進人員試用同意書、被告公司工作規則、被告公司勞工退
         休辦法、高雄縣政府公文各一件、群興公司扣繳憑單九紙均影本為證。
     理      由
一、按訴狀送達後，原告不得將原訴變更或追加他訴。但擴張或減縮應受判決事項之
    聲明時，不在此限，民事訴訟法第二百五十五條第一項第三款定有明文。經查，
    本件原告起訴時，原請求被告給付玖拾貳萬陸仟陸佰肆拾元，及自八十九年一月
    一日起至清償日止，按年息百分之五計算之利息，於訴訟進行中，擴張聲明為請
    求被告給付玖拾柒萬伍仟貳佰肆拾元，及自八十九年一月一日一日起至清償日止
    ，按年息百分之五計算之利息，依前揭法條所示，應予准許，合先敘明。
二、本件原告起訴主張：原告自七十二年十一月一日起受僱於被告公司，先後擔任被
    告公司安全室主任、公關、董事長祕書及董事長助理等職位，迄八十八年十一月
    三十日原告申請退休止，依原告任職於被告公司之時間計算，原告退休基數為三
    十一個，而以原告退休時之前六個月之平均工資，每月萬陸仟壹佰貳拾元為核
    算，被告公司應給付原告壹佰壹拾壹萬玖仟柒佰貳拾元之退休金（36120元×31
    基數＝0000000元）。詎被告公司卻以原告於八十二年二月五日曾申辦離職，至
    八十七年一月始重回公司服務為由，認定原告任職期間一年半，而給付原告四個
    基數即壹拾肆萬肆仟肆佰捌拾元之退休金，為此，依據勞動基準法規定，請求被
    告給付退休金差額玖拾柒萬伍仟貳佰肆拾元，及自民國八十九年一月一日起至清
    償日止，按週年利率百分之五計算之利息。
三、被告則以：原告自七十二年十一月一日起雖曾任職被告公司，惟已於八十二年二
    月五日辦理離職，嗣後原告即前往群興公司擔任負責人，並任職於高尚文教基金
    會，嗣於八十七年一月七日原告以新進人員之身分再至被告公司任職，迄八十八
    年十一月三十日止，原告之工作年資合計一年十月又二十三日，於計算退休金給
    與標準時，核與四個基數，依原告核准退休時月平均工資為萬陸仟壹佰貳拾元
    元計算，原告之退休金即為壹拾肆萬肆仟肆佰捌拾元（計算式：36120元×4基數
    ＝144480元），被告即依此數額給付原告退休金，被告退休金之給付自無不足之
    情事等語置辯，請求駁回駁回原告之訴。
四、原告主張八十二年二月五日至八十七年一月七日該段期間，形式上雖離職至群興
    公司及高尚文教基金會任職，實則仍為被告正義公司員工之事實，業據其提出八
    十三年至八十六年間正義公司給付原告薪資之薪水袋十九只及高雄縣工業會理事
    長所出具之證明書正本一紙為證，惟為被告所否認，並以前詞置辯。經查：證人
    即被告公司原董事長張登旺於八十九年七月二十七日本院審理時業已結證稱：「
    我原來是被告公司之董事長，在去年七月底離職，當時原告在七十二年上班時是
    做我的特別助理，是我把他登記在群興公司的，因為我把群興公司買下來，為了
    正義公司之發展，沒有經過正義公司股東會同意。我有告知原告，我把他登記在
    群興公司，高尚文教基金會亦是我個人成立，但名義上登記林國祥為負責人，當
    時正義公司發生財務危機，群興公司亦經營不下，故無法安置他，才會安置在高
    尚文教基金會，因為要等到正義公司穩定下來，才再把他遷回去，此事我不記得
    有否告訴他。事實上原告一直在正義公司上班，在此段期間薪水還是正義公司發
    給他的，拿給會計資料太久了不在，因為原告名義上不在正義公司，又無法用電
    腦打出其薪水袋，所以才用手寫。在八十七年間，正義公司經營穩定之後，在八
    十七年一月又將原告名字遷回公司，在我當董事長間，所有經營指揮均是我一人
    為之，其他股東不管此事。我在群興公司已經停起來，已經辦理停業，至於有否
    解散，我還要查。至於高尚文教基金會與正義公司有生意經營關係，此基金會目
    的是要做慈善事業，且正義公司是大公司，我們要回饋社會，此基金會來源除了
    來自正義公司，還有其他公司，此基金會現在還用我名字，當時成立基金會，沒
    有經過正義公司同意，我認為群興公司應該是正義公司之相關企業，至於高尚文
    教基金會，不是正義之相關企業。至於八十二年原告之離職申請書是公司的內部
    作業，不是其個人所作，原告不知道有關辦離職之事，關於離職之事，是我個人
    叫屬下人事人員去辦的。原告在八十二年二月五日之後，還是做我的特別助理，
    還是天天來上班，主管是我，他沒有簽到，因為經理級以上，不用簽到打卡。」
    、證人孫繼珠即被告勞工退休準備金監督委員會主席於同日本院審理時亦證稱：
    「我在六十九年開始到正義公司上班迄今，目前擔任顧問。原告在七十一年、七
    十二年就在正義公司上班，工作項目即辦理董事長交辦的事，原告一直到去年十
    一月退休時，均在正義公司上班。之前他的名字有轉到別家公司之事我不清楚，
    至於他離職之事，之前我亦不清楚，上班工作性質均一樣。八十二年至八十七年
    一月，原告我一直認為他有在公司上班，我不記得有那段時間，他不在公司」、
    「因為原告名字不在正義公司員工名單內，董事長特別支出，才會用手寫，否則
    一般我們都電腦作業」。證人蔡秀誕即被告司員工於九十年四月二十四本院審理
    時亦證稱：我七十五到正義公司上班，從七十五年以來都有看見原告在公司。又
    證人蔡登旺於九十年六月五日本院審理時復結證稱：「八十二年二月五日至八十
    七年一月七日原告還有擔任被告公司董事長助理，主要任務為公關事項及公關安
    全，該段時間我是被告公司之董事長」、「原告有固定薪資，有加入正義公司之
    勞保，但有一段時間為業務需要，將他移到群興食品公司擔任名義董事長，該段
    期間原告還是正義公司之員工」、證人錢師風於同日審理時亦結證稱：八十二年
    二月五日至八十七年一月七日原告確為被告公司之員工。證人蔡登旺為被告公司
    原董事長、證人孫繼珠為被告勞工退休準備金監督委員會主席、證人蔡秀誕為被
    告公司員工、證人錢師風則為曾受被告公司委任之律師，與被告之利害關係均較
    原告為深，當無捏詞迴護原告之理，是其證詞自堪採信。揆諸以上證詞可知，原
    告主張八十二年二月五日至八十七年一月七日該段期間，名義上雖離職至群興公
    司及高尚文教基金會任職，實則仍為被告正義公司之勞工並領有薪資之事實，堪
    信為真實。至被告所提出之原告離職申請單、勞工保險卡、群興公司執照、被告
    公司人事資料卡、被告公司新進人員試用同意書等證據，乃是為配合原告形式上
    離職至群興公司及高尚文教基金會任職所為之不實資料，尚難依此認定原告八十
    二年二月五日至八十七年一月七日是段期間未在被告公司任職，合予敘明。
五、按勞工退休金之給與標準，按其工作年資，每滿一年給與兩個基數，但超過十五
    年之工作年資，每滿一年給與一個基數，最高總數以四十五個基數為限，未滿半
    年者以半年計，滿半年者以一年計；退休金基數之標準，係指核准退休時一個月
    平均工資，勞動基準法第五十五條第一項第一款，第二項分別定有明文。本件原
    告八十二年二月五日至八十七年一月七日期間，名義上雖離職至群興公司及高尚
    文教基金會任職，實則仍為被告正義公司員工，則該段期間仍應算入其在被告公
    司之工作年資。而被告於九十年六月五日本院審理時已自承：對原告主張其月平
    均工資萬陸仟壹佰貳拾元沒有爭執，如果原告自七十二年十一月一日起算至八
    十八年十一月三十日止，中間沒有中斷，為三十一個基數沒有意見。是原告自七
    十二年十一月一日起至八十八年十一月三十日止，在被告公司服務業已滿十六年
    ，退休基數為三十一個，依平均工資萬陸仟壹佰貳拾元計算，原告可請求三十
    一個月之退休金為壹佰壹拾壹萬玖仟柒佰貳拾元（36120元×31基數＝0000000元
    ），扣除兩造所不爭執之被告已給付原告之退休金壹拾肆萬肆仟肆佰捌拾元，原
    告請求被告給付短少之退休金共玖拾柒萬伍仟貳佰肆拾元及自八十九年一月一日
    起至清償日止，按年息百分之五計算之利息，即屬有據，應予准許。
六、兩造均陳明願供擔保請為宣告假執行或免為假執行，經核均與規定相符，爰分別
    酌定相當之擔保金額予以宣告。
七、原告於八十二年二月五日至八十七年一月七日間，名義上雖離職至群興公司及高
    尚文教基金會任職，實則仍為被告正義公司之勞工，已如前述，是原告並未調職
    ，即無不同事業間工作年資應否合併計算之問題，從而本件兩造有關不同事業間
    工作年資應否合併之攻擊、防禦方法及其舉證，即與本件判決不生影響，爰不一
    一論述及指駁，併此敘明。
據上論結：本件原告之訴為有理由，依民事訴訟法第七十八條、第三百九十條第二項
、第三百九十二條，判決如主文。
中      華      民      國      九十    年      七      月    三十一    日
                                臺灣高雄地方法院民事庭
                                    法  官  劉正中
右為正本係照原本作成。
如不服本裁定應於送達後十日內向本院提出抗告狀。
                                    書記官  周美
中      華      民      國      九十    年      七      月    三十一    日


司法院資訊處製作；財團法人民間司法改革基金會備份。
